ACORDAO-COMPLETO-2411467

ACÓRDÃO 4008/2021 ATA 7/2021 - PRIMEIRA CÂMARA

VISTOS, relatados e discutidos estes autos em que se apreciam recursos de reconsideração interpostos por Maria da Graça Sant Anna Hofmeister, Franklin Rubinstein, Galdino Guttmann Bicho e Pedro José Baptista Bernardo contra o Acórdão 4428/2018-TCU-Primeira Câmara, por meio do qual este Colegiado julgou irregulares as contas dos recorrentes e imputou-lhes débito em razão de prejuízos decorrentes do recebimento indevido de passagens e diárias em deslocamentos realizados no exercício de 2002,
ACORDAM os Ministros do Tribunal de Contas da União, reunidos em Sessão da Primeira Câmara, diante das razões expostas pelo Relator, em:
9.1. com fundamento nos arts. 32, inciso I, e 33 da Lei 8.443/1992, conhecer e negar provimento aos recursos de reconsideração, mantendo-se inalterado o Acórdão 4428/2018-TCU-Primeira Câmara;
9.2. dar ciência deste acórdão aos recorrentes.

Recurso de reconsideração interposto contra decisão deste Tribunal que julgou irregulares as contas dos recorrentes e imputou-lhes débito e multa em razão de prejuízos decorrentes do recebimento indevido de passagens e diárias em deslocamentos realizados no exercício de 2002.

Primeira Câmara

Agência Nacional de Vigilância Sanitária.

3. Recorrentes: Maria da Graça Sant Anna Hofmeister (XXX.607.100-XX); Franklin Rubinstein (XXX.596.877-XX); Galdino Guttmann Bicho (XXX.935.197-XX); Pedro José Baptista Bernardo (XXX.859.767-XX).

13.1. Ministros presentes: Walton Alencar Rodrigues (Presidente), Benjamin Zymler, Bruno Dantas (Relator), Vital do Rêgo e Jorge Oliveira.
13.2. Ministro que não participou da votação: Jorge Oliveira
13.3. Ministros-Substitutos presentes: Augusto Sherman Cavalcanti e Weder de Oliveira.

ACORDAO-COMPLETO-2471894

Acórdão 8773/2021 - Primeira Câmara

JOSÉ CARLOS DE OLIVEIRA MARQUES

TRF-1

PEDRO JOSE BAPTISTA BERNARDO

PEDRO JOSE BAPTISTA BERNARDO E OUTROS

BRUNO DANTAS

Ministro Benjamin Zymler.

Cuidam os autos de recursos de reconsideração interpostos por Maria da Graça Sant Anna Hofmeister (peça 139) , Franklin Rubinstein (peça 308) , Galdino Guttmann Bicho (peça 309) e Pedro José Baptista Bernardo (peça 310) contra o Acórdão 4428/2018-TCU-Primeira Câmara.
2.	A tomada de constas especial que deu origem a estes autos foi instaurada pela Agência Nacional de Vigilância Sanitária (Anvisa) em razão de prejuízos decorrentes do recebimento indevido de passagens e diárias em deslocamentos realizados no exercício de 2002, em sua maioria, durante finais de semana e com destino às cidades de origem dos respectivos servidores, para os quais não restou comprovado o interesse da Administração. 
3.	A deliberação recorrida, relatada pelo Min. Benjamin Zymler apresentou o seguinte teor:
"9.1. com fundamento nos arts. 1º, inciso I, 16, inciso III, alínea 'b', da Lei 8.443/1992 c/c os arts. 19 e 23, inciso III, da mesma lei, e com os arts. 1º, inciso I, 209, inciso II, 210 e 214, inciso III, do RITCU, julgar irregulares as contas dos responsáveis abaixo relacionados e condená-los ao pagamento das quantias a seguir especificadas, com a fixação do prazo de 15 (quinze) dias, a contar das notificações, para comprovarem, perante o Tribunal (art. 214, inciso III, alínea 'a', do RITCU) , o recolhimento das dívidas aos cofres da Agência Nacional de Vigilância Sanitária, atualizadas monetariamente e acrescidas dos juros de mora, calculados a partir das datas discriminadas, até a data dos recolhimentos, na forma prevista na legislação em vigor, abatendo-se, na oportunidade, os valores já ressarcidos:
9.1.1. Antônio Carlos da Costa Bezerra (XXX.746.307-XX) :
	DATA 
	VALOR ORIGINAL (R$) 

	29/8/2002
	659,35 (D) 

	12/9/2002
	701,35 (D) 

	4/10/2002
	602,35 (D) 

	25/10/2002
	696,35 (D) 

	1/11/2002
	696,35 (D) 

	8/11/2002
	748,35 (D) 

	6/12/2002
	748,35 (D) 

	12/12/2002
	805,35 (D) 

	20/12/2002
	1.062,35 (D) 

	28/12/2002
	474,15 (D) 

	30/5/2016
	17.114,92  (C) 

9.1.2. Franklin Rubinstein (XXX.596.877-XX) :
	DATA
	VALOR ORIGINAL (R$) 

	22/1/2002
	1.038,35

	9/5/2002
	1.070,35

	19/7/2002
	1.156,35

	6/9/2002
	602,35

	13/9/2002
	648,35

	27/9/2002
	602,35

	4/10/2002
	602,35

	11/10/2002
	696,35

	24/10/2002
	696,35

	8/11/2002
	748,35

	13/11/2002
	748,35

	22/11/2002
	375,15

	29/11/2002
	375,15

	9/12/2002
	429,20

	13/12/2002
	847,35

	20/12/2002
	860,35

	27/12/2002
	860,35

9.1.3. Galdino Guttmann Bicho (XXX.935.197-XX) :
	DATA
	VALOR ORIGINAL (R$) 

	5/4/2002
	1.038,35

	29/4/2002
	3.254,79

	27/9/2002
	784,35

	28/10/2002
	347,20

	31/10/2002
	696,35

	7/11/2002
	748,35

	14/11/2002
	1.032,35

	25/11/2002
	516,20

	2/12/2002
	373,20

	9/12/2002
	429,20

	13/12/2002
	889,35

	20/12/2002
	891,35

	24/12/2002
	804,35

	31/12/2002
	693,35

9.1.4. Marcelo Azalim (XXX.349.246-XX) :
	DATA
	VALOR ORIGINAL (R$) 

	8/1/2002
	2.139,22

	13/1/2002
	1.511,83

	20/1/2002
	4.461,55

	27/1/2002
	1.189,08

	4/2/2002
	1.580,75

	16/4/2002
	2.212,22

	8/9/2002
	2.217,42

	15/9/2002
	2.271,66

	21/9/2002
	1.394,29

	22/9/2002
	2.150,22

	7/10/2002
	2.029,95

	20/10/2002
	2.769,77

	27/10/2002
	2.355,42

	22/11/2002
	1.375,79

	30/11/2002
	1.594,35

	14/12/2002
	1.594,35

	15/12/2002
	1.700,29

	16/12/2002
	2.403,95

9.1.5. Maria da Conceição Fernandes Soares (XXX.006.477-XX) :
	DATA
	VALOR ORIGINAL (R$) 

	16/4/2002
	1.095,01 (D) 

	22/7/2002
	1.554,42 (D) 

	28/10/2002
	1.337,78 (D) 

	4/11/2002
	1.283,73 (D) 

	9/12/2002
	1.488,42 (D) 

	30/5/2016
	16.398,62  (C) 

9.1.6. Maria da Graça Sant'Anna Hofmeister (XXX.607.100-XX) :
	DATA
	VALOR ORIGINAL (R$) 

	27/2/2002
	1.622,37

	28/3/2002
	1.178,30

	5/4/2002
	1.248,30

	20/5/2002
	644,15

	7/11/2002
	149,13

	18/12/2002
	623,15

9.1.7. Maria Goretti Martins de Melo (XXX.344.966-XX) :
	DATA
	VALOR ORIGINAL (R$) 

	10/5/2002
	698,35

	20/5/2002
	913,09

	12/7/2002
	1.850,85

	5/8/2002
	1.519,92

9.1.8. Mirtes Peinado (XXX.590.438-XX) :
	 DATA
	VALOR ORIGINAL (R$) 

	22/3/2002
	883,35

	28/3/2002
	864,35

	19/4/2002
	880,35

	26/4/2002
	880,35

	3/5/2002
	906,35

	24/5/2002
	664,35

	7/6/2002
	948,35

	10/7/2002
	417,15

9.1.9. Moysés Diskin (XXX.335.656-XX) :
	DATA
	VALOR ORIGINAL (R$) 

	21/1/2002
	1.714,39

	23/9/2002
	1.464,17

	10/11/2002
	1.219,72

9.1.10. Nur Shuqaira Mahmud Said Abdel Qader Shuqair (XXX.167.638-XX) :
	DATA
	VALOR ORIGINAL (R$) 

	22/2/2002
	440,15 (D) 

	15/3/2002
	886,35 (D) 

	5/4/2002
	440,14 (D) 

	13/11/2002
	579,15 (D) 

	27/12/2002
	310,15 (D) 

	25/5/2016
	6.544,89  (C) 

9.1.11. Pedro José Baptista Bernardo (XXX.859.767-XX) :
	DATA
	VALOR ORIGINAL (R$) 

	7/2/2002
	864,91

	15/7/2002
	1.125,40

	22/7/2002
	903,40

	20/12/2002
	975,40

	27/12/2002
	749,40

9.2. autorizar, desde logo e em caso de requerimento dos responsáveis, o pagamento da dívida em 36 (trinta e seis) parcelas mensais e consecutivas, nos termos do art. 26 da Lei 8.443/1992 c/c o art. 217 do RITCU, fixando-lhes o prazo de 15 (quinze) dias, a contar do recebimento da notificação, para comprovarem perante o Tribunal o recolhimento da primeira parcela, e de 30 (trinta) dias, a contar da parcela anterior, para comprovarem os recolhimentos das demais parcelas, devendo incidir sobre cada valor mensal, atualizado monetariamente, os juros de mora devidos, na forma prevista na legislação em vigor;
9.3. alertar os responsáveis de que a inadimplência de qualquer parcela acarretará o vencimento antecipado do saldo devedor;
9.4. autorizar o desconto das dívidas na remuneração do sr. Galdino Guttmann Bicho (XXX.935.197-XX) , servidor do Instituto Nacional de Metrologia, Qualidade e Tecnologia; da sra. Maria da Conceição Fernandes Soares (XXX.006.477-XX) , servidora da Anvisa; e da sra. Nur Shuqaira Mahmud Said Abdel Qader Shuqair (XXX.167.638-XX) , servidora da Anvisa, observado o disposto no art. 46 da Lei 8.112/1990;
9.5. autorizar, desde logo, nos termos do art. 28, inciso II, da Lei 8.443/1992, a cobrança judicial das dívidas, caso não atendidas as notificações;
9.6. dar ciência deste acórdão à Procuradoria da República no Distrito Federal, consoante o disposto no art. 16, § 3º, da Lei 8.443/1992 c/c o art. 209, § 7º, do RITCU; 
9.7. dar ciência da presente deliberação à Agência Nacional de Vigilância Sanitária e ao Ministério da Saúde."
4.	Admitido o processamento do recurso, porquanto preenchidos os requisitos previstos nos arts. 32, inciso I, e 33 da Lei 8.443/1992, conferi efeito suspensivo aos itens 9.1, 9.1.3, 9.4 e 9.5 do acórdão recorrido em relação a Galdino Guttmann Bicho; 9.1, 9.1.2 e 9.5, quanto a Franklin Rubinstein; 9.1, 9.1.11 e 9.5, quanto a José Baptista Bernardo; e 9.1, 9.1.6 e 9.5, quanto a Maria da Graça Sant Anna Hofmeister (peças 313 e 350) .
5.	Instruído o presente feito, faço reproduzir, com os ajustes que julgo pertinentes, o exame técnico e o encaminhamento oferecidos pela Secretaria de Recursos deste Tribunal (peça 367) , que contou com a anuência do corpo diretivo da unidade (peça 368) e do Ministério Público junto ao TCU (peça 381) :
"EXAME DE MÉRITO
Delimitação do recurso
Nos recursos trazidos (peças 139, 308-310) , será necessário verificar, em síntese, no mérito, se houve a comprovação do interesse da Administração na realização das viagens em relação aos recorrentes. A fim de analisar individualmente os argumentos recursais apresentados, a análise será realizada por recorrente, conforme organização abaixo:
Dos argumentos da Sra. Maria da Graça Sant Anna Hofmeister (peça 139, p. 5-11) 
Quanto à recorrente, Sra. Maria da Graça Sant'anna Hofmeister, ex-gerente de investigação, sua citação foi referente à realização de 6 (seis) viagens e teve um débito atualizado até a data da citação de R$ 13.600,71 (peça 34) . Da mesma forma, tendo em vista a ausência de comprovação de interesse público em suas viagens, suas contas foram julgadas irregulares e houve condenação em débito (item 9.1 e subitem 9.1.6.) .
Em síntese, a ex-gerente de investigação da Anvisa relata que: 
i) há um contraste entre a urgência das demandas iniciais da Anvisa e a escassez de corpo técnico para realizá-las: 'como a Anvisa foi criada em 1999 e somente recebeu servidores efetivos em 2007, foi necessário 'que os exercentes dos cargos de Diretoria acumulassem licitamente diferentes funções em cargos públicos, os quais lotados em diferentes entes estaduais'; houve necessidade da ampliação da semana útil de trabalho, exemplo das campanhas de vacinação (realizadas há mais de 20 anos) , combate à dengue dentre outras atividades;
ii) os sistemas de infraestrutura e gestão da Anvisa eram precários na época da criação da agência: 'além da deficiência de espaço físico, de equipamentos e de servidores, à época dos fatos que ensejaram a instauração desta tomada de contas, se fez necessário que os diretores assumissem a responsabilidade de várias funções, entre as quais de autorizar a emissão de diárias e passagens aéreas, sempre com fiel observância da norma regulamentadora, como assim o fizeram';
iii) nos primeiros anos da Anvisa havia frequente necessidade de deslocamento dos dirigentes e dos técnicos: 'havia a necessidade dos experts da Anvisa, lotados em Brasília, precisavam acompanhar in loco a evolução das políticas públicas implementadas pela Anvisa. Esse foi o caso da recorrente que ampliou a sua semana laboral, pelo bem do interesse público, cumprindo suas atribuições em várias regiões e capitais do país, não apenas em Porto Alegre';
Análise
Preliminarmente cabe registrar que as razões recursais apresentadas foram semelhantes alegações de defesa rejeitadas, conforme excerto abaixo do voto do Ministro-Relator:
'34.	 Sobre o mérito, a responsável discorre sobre seu histórico profissional e trabalhos relevantes empreendidos, afirmando que: (i) não se valeu de viagens custeadas pela Anvisa para atender interesses particulares; (ii) a estrutura deficitária da agência e a urgência dos serviços prestados na área de saúde exigiam dos servidores a extensão do expediente a finais de semana; (iii) não havia sistemas de gestão e pessoal qualificado para dar andamento, de forma correta, às rotinas administrativas; (iv) diante da falta de regulamentação, a concessão de passagens para viagens a serviço obedeceu a todos os requisitos da sistemática vigente à época; (v) o grupo de trabalho instituído pela Anvisa concluiu pela inexistência de dolo ou ato de improbidade por parte dos responsáveis; e (vi) agiu de boa-fé e a existência de meras irregularidades formais justificam-se por problemas administrativos da própria Anvisa. 
35. 	Os argumentos acima não servem para afastar as irregularidades apuradas, pois não evidenciam o interesse público que justificaria a realização das viagens, em especial para a sua cidade de origem (Porto Alegre) em finais de semana. Aliás, por vezes, estes deslocamentos foram feitos sem o recebimento das diárias a que a responsável teria direito caso estivesse a serviço. (Acórdão 4428/2018-TCU-Primeira Câmara, relator Ministro Benjamin Zymler, Voto do Ministro Relator, peça 113) '
Dito isto, cabe frisar igualmente que, além de a recorrente não apresentar novos documentos, não há nos autos documentos e/ou informações comprobatórios do interesse público ou participação em evento de interesse da Administração, fato este que impede também a caracterização da boa-fé do responsável.
Dessa forma, a ausência de documentos confirmativos do interesse público ou participação em evento enseja o ressarcimento ao erário de despesas com diárias. 
A respeito do assunto, cabe expor alguns julgados retirados da Jurisprudência Selecionada desta Corte de Contas, que reforçam o raciocino então utilizado, isto é, necessidade de comprovação do interesse público justificado e atestado com documentação apta na realização de viagens, especialmente em finais de semana. 
'É obrigatória a demonstração da finalidade pública dos deslocamentos, devidamente acompanhadas de outros elementos comprobatórios, como atas de reunião, folders ou papeis de trabalho que evidenciem a efetiva participação do responsável nas atividades.' (Acórdão 4441/2014-TCU-Primeira Câmara, relator Ministro José Múcio Monteiro) 
'É irregular a concessão de diárias em finais de semana sem a devida justificativa.' (Acórdão 2307/2011-TCU-Segunda Câmara, relator Ministro André de Carvalho) 
'É irregular a concessão de passagens e diárias em fins de semana para cidade de origem do servidor beneficiado, sem comprovação do interesse do serviço.' (Acórdão 1465/2011-TCU-Plenário, relator Ministro José Múcio Monteiro) 
'Nas concessões de diárias, é obrigatória a prévia e expressa justificativa quando o afastamento se iniciar a partir da sexta-feira, bem como os que incluam sábados, domingos e feriados.' (Acórdão 3117/2010-TCU-Segunda Câmara, relator Ministro José Jorge) 
'É irregular a concessão de diárias e passagens sem a devida comprovação do interesse público.' (Acórdão 2869/2008-TCU-Plenário, relator Ministro Marcos Vinicios Vilaça) 
'Não devem ser concedidas diárias quando a saída ou o retorno do beneficiário se der no final de semana ou feriado, ou quando o deslocamento incluir esse período, sem que conste a necessária justificativa.' (Acórdão 3872/2007-TCU-Primeira Câmara, relator Ministro Raimundo Carreiro) 
'É irregular a autorização de viagens sem a devida comprovação do interesse do serviço e com ofensa aos princípios constitucionais da legalidade, moralidade e finalidade pública, em especial, em datas que incluem finais de semana e/ou feriados.' (Acórdão 3871/2007-TCU-Primeira Câmara, relator Ministro Raimundo Carreiro) 
'Constitui-se desvio de finalidade a ausência de comprovação da ocorrência dos motivos de fato alegados para justificar o gasto com passagens e diárias e da insuficiência da motivação dos atos administrativos, inclusive na concessão de diárias em finais de semana.' (Acórdão 459/2007-TCU-Plenário, relator Ministro Aroldo Cedraz) 
Sobre a legalidade do procedimento, embora a recorrente sustente que não havia normativo específico à época que regulamentasse as diárias da Anvisa (peça 139, p. 12-14) , justificado ainda pela precariedade dos sistemas e infraestrutura de pessoal e gestão da Anvisa, o interesse público deve sempre ser observado no contexto de utilização de recursos públicos. Assim, independentemente de estrutura e regulamentação detalhada do procedimento, documentos comprobatórios do interesse público nas viagens realizadas são registros imprescindíveis para comprovar a boa e regular aplicação dos recursos públicos.
Relativamente à suposta motivação pessoal das viagens  (peça 139, p. 16-17) , a recorrente aduz que não foram comprovados os indícios de viagens com fins particulares e que realizou as viagens no interesse da administração, conforme dados da tabela do relatório de inspeção. Ainda, reitera as conclusões apuradas no relatório final do grupo de trabalho (criado pela Anvisa, 'com o objetivo de apurar as emissões de bilhetes aéreos realizadas durante o período de 2002') e no despacho do Corregedor que acolheu suas alegações (peça 139, p. 17-21) . Porém, conforme exame realizado pela Unidade Técnica a respeito dos documentos citados, algumas declarações não dizem respeito ao período impugnado, outras faltam precisão nas informações e, simples declarações possuem baixa força probatória, atestando tão somente a existência da declaração, mas não do fato declarado.
'36. A sra. Maria da Graça Sant'anna Hofmeister detalha, ainda, atividades supostamente realizadas nas viagens questionadas: o PCD I122001.741/2002 teve como objetivo a participação na apresentação do Projeto do Plano Nacional para Prevenção e Combate à Fiscalização e Fraude de Medicamentos; os PCD's I123003.150/2002 e I123003.618/2002 tiveram como objeto a participação em reuniões na Secretaria de Saúde do Estado do Rio Grande do Sul para elaborar o planejamento do banco de dados de monitoramento da qualidade dos medicamentos, o projeto de inspeção nas distribuidoras de medicamentos e o Plano Nacional para Prevenção e Combate à Falsificação e Fraude de Medicamentos; o PCD I113005.868/2002 teve como objeto a participação em reunião na Vigilância Sanitária da Secretaria da Saúde do Estado do Rio Grande do Sul para implementar o piloto do banco de dados de monitoramento da qualidade dos medicamentos; e os PCD's I123013.959/2002 e I123016.165/2002 tiveram com objeto a participação em reuniões realizadas perante a Secretaria de Saúde do Estado do Rio Grande do Sul.
37. A esse respeito, transcreve-se trecho da análise técnica efetuada pela SecexSaúde:
'55. Por sua vez, as declarações constantes da peça 66, p. 109-111 não podem ser aproveitadas por se referirem a fatos ocorridos no ano de 2003, diversos, portanto, do objeto desta Tomada de Contas Especial (viagens realizadas em 2002) . Já as declarações firmadas em 19/9/2007 pela Sra. Jane Leonardo (peça 66, p. 107) , médica sanitarista, e em 21/9/2007 pelo Sr. Tiago Lanius Rauber (peça 66, p. 108) , afirmando ter participado de reuniões com a Sra. Maria da Graça, durante o ano de 2002, na cidade de Porto Alegre/RS, inclusive em sextas-feiras e sábados, com o objetivo de discutir e propor estratégias para a implantação de um Plano Nacional de Prevenção e Combate a Medicamentos Falsificados, pouco acrescentam, haja vista não ser possível precisar os períodos dos encontros declarados. 
56. Outrossim, este Tribunal possui entendimento já pacificado de que declarações possuem baixa força probatória, atestando tão somente a existência da declaração, mas não do fato declarado. Por isso, é dever do interessado demonstrar a veracidade do alegado, principalmente quando não apresentados os documentos capazes de estabelecer nexo de causalidade entre o desembolso dos recursos recebidos e os comprovantes de despesas apresentados (Acórdão 6942/2015-TCU-Primeira Câmara, 6.723/2015-TCU-1ª Câmara, 7.580/2015-TCU-1ª Câmara, 8.938/2015-TCU-2ª Câmara, 512/2016-TCU-2ª Câmara, entre outros) ' (Acórdão 4428/2018-TCU-Primeira Câmara, relator Ministro Benjamin Zymler, Voto do Ministro Relator, peça 113) '
O raciocínio da insuficiência probatória das declarações é embasado pela jurisprudência desta Corte de Contas, conforme julgados atuais abaixo:
'Declarações de terceiros, isoladamente, não são suficientes para comprovar a regular aplicação dos recursos federais transferidos por meio de convênio, possuem baixa força probatória e provam somente a existência da declaração, mas não o fato declarado, competindo ao interessado demonstrar a veracidade do alegado.' (Acórdão 1423/2019-TCU-Plenário, relator Ministro Raimundo Carreiro) 
'Declaração de terceiro, ainda que servidor público, quando dissociada de outros elementos de prova, não serve para comprovar a regular aplicação de recursos públicos transferidos por meio de convênio.' (Acórdão 9458/2017-TCU-Segunda Câmara, relator Ministro Augusto Nardes) 
'No âmbito do TCU, a declaração de terceiros tem baixo valor probatório, pois faz prova apenas da existência da declaração, mas não do fato declarado, competindo ao interessado demonstrar a veracidade do alegado.' (Acórdão 2834/2015-TCU-Segunda Câmara, relator Ministro Augusto Nardes) 
'Declarações de terceiros, por si só, não servem como elementos de prova capazes de atestar a efetiva consecução do objeto pactuado com uso dos recursos de convênio.' (Acórdão 1840/2010-TCU-Plenário, relator Ministro Benjamin Zymler) 
Por fim, acerca do argumento relativo à necessidade de estar constantemente na cidade de Porto Alegre, possibilidade de erros materiais na permissão de concessão de diárias (PCD's) e imprescindibilidade da segurança jurídica e da motivação no processo (peça 139, p. 21-28) . Registre-se que, conforme destacado no Voto do Ministro Relator, há diversas incongruências nas viagens impugnadas, isto é, viagens realizadas para a cidade de origem em finais de semana, não recebimento de diárias que teria direito caso tivesse a serviço, emissões de passagens para destinos diferentes em datas idênticas:
'57. A responsável persiste, embora as diversas oportunidades que lhe foram oferecidas, esquivando-se de apresentar documentação que ateste, de forma inequívoca, o interesse público envolvido nas viagens que realizou para a cidade de origem (Porto Alegre) , em finais de semana, por vezes sem perceber as diárias a que teria direito caso tivesse a serviço. Assim, não é possível atestar a regularidade nos gastos a partir dos elementos dos autos (análises pormenorizadas realizadas pela Comissão de TCE da Anvisa à peça 14, p. 379-388) : em PCDs (001741 e 001742) emitidas para períodos coincidentes, em que a servidora supostamente esteve presente em duas cidades (Porto Alegre/RS e Campinas/SP) nos mesmos dias (4 a 6/3/2002) ; ou nas PCDs 5.867 e 5.868, em que, na primeira (5.867) , concedeu-se o trecho Brasília/Fortaleza/Porto Alegre, com trecho final em uma sexta-feira, sendo na segunda-feira seguinte, por meio da PCD 5.868, concedido o trecho Porto Alegre/Brasília, sem que restasse comprovado interesse público na viagem à Porto Alegre/RS em vez de voltar à localidade de lotação (Brasília/DF) diretamente de Fortaleza/CE'. (Acórdão 4428/2018-TCU-Primeira Câmara, relator Ministro Benjamin Zymler, Voto do Ministro Relator, peça 113) 
Assim, a ausência de documentação comprobatória do interesse público envolvido nessas viagens frente aos indícios apurados impede a comprovação da boa e regular aplicação dos recursos públicos, bem como a caracterização da boa-fé na conduta analisada.
Por essas razões, entende-se pelo não provimento das razões recursais trazidas.
Dos argumentos do Sr. Franklin Rubinstein (peça 308) 
Quanto ao recorrente Franklin Rubinstein, à época ouvidor da Anvisa, houve a citação em decorrência da realização de 17 viagens, em finais de semana, com os custos suportados pela Anvisa e sem que houvesse comprovação do interesse público. Seu débito atualizado até a citação alcançou o montante de R$ 29.723,68 (peça 30) .
Em síntese, o ex-ouvidor da Anvisa assevera que houve nulidade do julgamento em decorrência da não ocorrência da notificação da data da sessão de julgamento, fato este que impediu a presença de seus procuradores e, consequentemente, eventual sustentação oral.
Ainda, aduz que tal nulidade provocou cerceamento de sua defesa.
Análise
No tocante à alegação de nulidade do julgamento por ausência de intimação (item a) , ocasionando eventual prejuízo ao contraditório e à ampla defesa, cabe frisar que conforme os §§ 3º e 4º do 141 do Regimento Interno/TCU, a publicidade da pauta de julgamento dá-se com sua divulgação mediante a afixação em local próprio e acessível do edifício-sede do Tribunal, bem como a publicação nos órgãos oficiais 'Boletim do Tribunal de Contas da União' ou 'Diário Oficial da União', até 48 horas antes da sessão, estando prevista a disponibilização de excerto do mencionado boletim na página do Tribunal na internet.
Portanto, não deve proceder o argumento de que a ausência de intimação violaria o art. 5°, incisos LIV e LV, da Constituição e outros dispositivos do Regimento Interno/TCU e das Leis nos 8.443/92 e 9.784/99, dada a inobservância aos princípios do devido processo legal, do contraditório e da ampla defesa, obrigatórios também no âmbito administrativo, uma vez que cabe aos interessados acompanhar o andamento processual e as publicações das pautas de julgamento. Nesse diapasão:
'A ausência de notificação pessoal do responsável acerca da data de apreciação do seu processo no TCU não implica cerceamento de defesa, haja vista que a publicação da pauta de julgamento no Diário Oficial da União confere publicidade ao ato processual e permite a participação dos interessados na sessão.' (Acórdão 2271/2019-TCU-Primeira Câmara, relator Ministro Augusto Sherman) 
'É desnecessária a intimação pessoal da data da sessão em que o processo será julgado pelo Tribunal de Contas da União, sendo suficiente a publicação da pauta de julgamentos no Diário Oficial da União.' (Acórdão 1417/2014-TCU-Primeira Câmara, relator Ministro Walton Alencar Rodrigues) 
A respeito dos argumentos de precariedade da infraestrutura da Anvisa (item b) , bem como da ausência de previsão legal do ato ilícito autorizado pelo órgão (item e) , entende-se que são similares aos argumentos já analisados da recorrente Sra. Maria da Graça Sant Anna Hofmeister, mantendo-se o entendimento exposto alhures (itens 10-20) .
Sobre a alegação de ilegalidade da cobrança por haver ação judicial em curso (item c) , isto é, a Ação Civil Pública - Processo 2007.34.00.029992-8 (peça 308, p. 16-19) , considerando a independência das instâncias, o Tribunal de Contas da União detém poder de decidir de forma autônoma sobre as questões que lhes são afetas, sem a necessária vinculação às eventuais manifestações judiciais, salvo em hipóteses específicas. Nesse sentido é oportuno elencar diversos julgados esclarecedores desta Corte de Contas Federal.
'A independência das instâncias só deixa de prevalecer quando a decisão judicial que declara a inexistência do fato ou nega sua autoria é proferida em ação de natureza criminal. Tratando-se de ação civil, prevalece a regra geral, que é a incomunicabilidade das instâncias civil, penal e administrativa.' (Acórdão 2983/2016-TCU-Primeira Câmara, relator Ministro Bruno Dantas) 
'A absolvição penal afasta a responsabilidade administrativa do gestor perante o TCU apenas quando declarar a inexistência do fato ou da autoria imputada. Se a absolvição penal for por falta de provas ou ausência de dolo, tal responsabilidade do gestor não é excluída.' (Acórdão 1468/2016-TCU-Segunda Câmara, relator Ministro André de Carvalho) 
'O princípio da independência das instâncias permite ao TCU apreciar, de forma plena, a boa e regular gestão dos recursos públicos federais, mesmo nos casos em que as irregularidades também estejam sendo apuradas em outras instâncias administrativas ou judiciais. O juízo administrativo só se vincula ao penal quando neste último é afirmada, categoricamente, a inexistência do fato ou que o acusado não foi o autor do ilícito.' (Acórdão 30/2016-TCU-Plenário, relator Ministro Augusto Nardes) 
'A absolvição criminal só afasta a responsabilidade administrativa e cível quando for reconhecida ou provada a inexistência do fato ou a negativa da autoria em relação ao responsável (art. 935 do Código Civil) .' (Acórdão 2067/2015-TCU-Plenário, relator Ministro Bruno Dantas) 
'A absolvição do responsável na esfera penal por ausência de provas não repercute necessariamente na esfera administrativa, uma vez que a inexistência dos pressupostos para configuração do tipo penal não implica a não configuração do tipo administrativo. A conduta residual pode ser suficiente para a responsabilização do agente perante o TCU.' (Acórdão 1715/2015-TCU-Plenário, relator Ministro Benjamin Zymler) 
'A independência entre as instâncias permite que uma mesma conduta seja valorada de forma diversa, em ações de natureza penal, civil e administrativa. A ação por improbidade administrativa, de natureza civil, não vincula o juízo de valor formado na seara administrativa. Apenas a sentença absolutória no juízo penal fundada no reconhecimento da inexistência material do fato tem habilidade para repercutir no TCU e afastar a imposição de obrigações e sanções de natureza administrativa.' (Acórdão 344/2015-TCU-Plenário, relator Ministro Walton Alencar Rodrigues) 
Assim, a regra é que as ações de natureza civil não vinculam o juízo de valor formado pelo Tribunal de Contas da União, que deve ser afetado necessariamente apenas no caso de absolvição na esfera penal com as premissas expressas de inexistência do fato ou a negativa de autoria.
No caso em tela, conforme exposto pelo recorrente, trata-se de ação civil, portanto, sem vinculação nas competências de processamento e julgamento do Tribunal de Contas da União.
Por fim, acerca das alegações de ausência de má-fé, dolo e falta de consideração de eventual boa-fé, cumpre destacar que a responsabilidade dos jurisdicionados perante o TCU é de natureza subjetiva, caracterizada mediante a presença de simples culpa stricto sensu, para a imputação de débito, sendo desnecessária a caracterização de conduta dolosa ou má-fé do gestor, bem como eventual aferimento de vantagens financeiras (locupletamento) .
Desse modo, no que diz respeito ao débito, é suficiente a quantificação do dano, a identificação da conduta do responsável que caracterize sua culpa, seja por imprudência, imperícia ou negligência, e a demonstração do nexo de causalidade entre a conduta culposa (stricto sensu) e a irregularidade que ocasionou o dano ao erário. Nesse sentido há farta jurisprudência desta Corte de Contas.
'A obrigação de ressarcimento ao erário prescinde de comprovação de dolo. É suficiente a quantificação do dano, a identificação da conduta do responsável que caracterize sua culpa, seja por imprudência, imperícia ou negligência, e a demonstração do nexo de causalidade entre a conduta culposa (stricto sensu) e a irregularidade que ocasionou o dano ao erário.' (Acórdão 185/2016-TCU-Plenário, relator Ministro Vital do Rêgo) 
'No âmbito dos processos de controle externo, a responsabilidade dos gestores de recursos públicos é de natureza subjetiva. São exigidos simultaneamente três pressupostos para a responsabilização: (i) o ato ilícito na gestão dos recursos públicos; (ii) a conduta dolosa ou culposa; e (iii) o nexo de causalidade entre o dano e o comportamento do agente. Admite-se a ocorrência de excludentes de culpabilidade, tal como a inexigibilidade de conduta diversa ou a ausência de potencial conhecimento da ilicitude.' (Acórdão 2420/2015-TCU-Plenário, relator Ministro Benjamin Zymler) 
'A condenação em débito independe da ocorrência de conduta dolosa ou de locupletamento, bastando para tanto a constatação de conduta culposa (stricto sensu) dos responsáveis pela irregularidade que ocasionou o dano ao erário.' (Acórdão 2367/2016-TCU-Plenário, relator Ministro Benjamin Zymler) 
'A responsabilidade perante os tribunais de contas é de natureza subjetiva, se origina de conduta comissiva ou omissiva do agente, dolosa ou culposa, cujo resultado seja a violação dos deveres impostos pelo regime de direito público aplicável àqueles que administram recursos do Estado ou ainda aos que, sem deter essa condição, causarem prejuízo aos cofres públicos.' (Acórdão 6479/2014-TCU-Segunda Câmara, relator Ministro Marcos Bemquerer) 
'É obrigatória a demonstração da finalidade pública dos deslocamentos, devidamente acompanhadas de outros elementos comprobatórios, como atas de reunião, folders ou papeis de trabalho que evidenciem a efetiva participação do responsável nas atividades.' (Acórdão 4441/2014-TCU-Primeira Câmara, relator Ministro José Múcio Monteiro) 
'A ausência de documentos comprobatórios do interesse público ou participação em evento enseja o resssarcimento ao erário de despesas com diárias.' (Acórdão 6726/2010-TCU-Primeira Câmara, relator Ministro Marcos Bemquerer) 
No presente caso, a realização de viagens com recursos federais sem a respectiva comprovação do interesse público foi considerada como desperdício de recursos públicos, conforme jurisprudências acima destacadas.
Por essas razões, entende-se pelo não provimento das razões recursais trazidas.
Dos argumentos do Sr. Galdino Guttmann Bicho (peça 309) 
Quanto ao recorrente Galdino Guttmann Bicho, à época gerente-geral de Laboratórios de Saúde Pública da Anvisa, houve a citação em decorrência da realização de 14 viagens, no ano de 2002, em finais de semana, com os custos suportados pela Anvisa, sem que houvesse comprovação do interesse público. Seu débito atualizado até a citação alcançou o montante de R$ 30.058,63 (peça 31) .
Em síntese, o ex-gerente de laboratórios de saúde pública da Anvisa sustenta que: 
i) houve nulidade do julgamento em decorrência da não ocorrência da notificação da data da sessão de julgamento, fato este que impediu a presença de seus procuradores e, consequentemente, eventual sustentação oral. Aduz ainda que tal nulidade provocou cerceamento de sua defesa.
ii) os sistemas de infraestrutura e gestão de pessoas eram precários na época de criação da Anvisa e havia frequente necessidade do deslocamento dos dirigentes e técnicos da Anvisa (peça 309, p. 9-12) ;
iii) considerando que, à época dos fatos, ocupava o cargo de Gerente-Geral de Laboratórios de Saúde da Anvisa - GGLAS, motivo pelo qual suas viagens ao estado Rio de Janeiro eram imprescindíveis ao exercício de suas funções. Acrescenta que não havia infraestrutura adequada em Brasília para as tarefas da GGLAS, o que somente encontrava no Instituto Nacional de Controle de Qualidade em Saúde - INCQS/FIOCRUZ (peça 309, p. 13-21) ;
iv) o relatório final do grupo de trabalho (criado pela Anvisa, com o objetivo de apurar as emissões de bilhetes aéreos realizadas durante o período de 2002) possui informações relevantes a seu favor;
v) há declarações em anexo emitidas pelos Srs. Marcio Mendes Biasoli e Milton Ferreira (Diretores da ANVISA) para comprovar a realização de viagens para a cidade do Rio de Janeiro - RJ com o fim de participação em reuniões profissionais;
vi) o procedimento de cobrança é ilegal, considerando que há ação judicial ajuizada pelo Ministério Público Federal em curso, devendo o presente processo aguardar o desfecho judicial (peça 309, p. 22-25) ;	
vii) não foi considerado o princípio da boa-fé e tampouco o da presunção de inocência. Ademais, não houve dolo ou má-fé nas referidas condutas impugnadas (peça 309, p. 25-27) ; e
viii) houve violação aos princípios da Administração Pública: não há previsão legal ou prova do ato ilícito, pune-se servidor que exerceu regularmente suas funções e desconsiderou-se que o próprio órgão autorizou as viagens realizadas (peça 309, p. 27-31) .
Análise
As razões recursais acerca da nulidade do julgamento por ausência de intimação, precariedade da infraestrutura da Anvisa, existência de ação civil pública em curso, consideração da boa-fé, ausência de dolo ou má-fé, da ausência de previsão legal do ato ilícito autorizado pelo órgão (item e) foram trazidas pelos demais recorrentes e já sofreram análise, conforme tópicos anteriores.
A respeito do argumento de que à época o recorrente exercia funções de Gerente-Geral, havendo, assim, a necessidade de reuniões no Rio de Janeiro, resultando em diversos trabalhos, bem como que há declarações comprovando a participação do recorrente nas citadas reuniões, que justificariam as viagens realizadas, entende-se que tal justificativa não está relacionada ao ato impugnado, conforme citação, senão vejamos (Ofício 0253/2016, SecexSaúde, de 6/5/2016, peça 31) :
O débito decorre de:
a) concessão de diárias e passagens em fins de semana sem a expressa justificativa, em infração ao art. 6º, § 3º, do Decreto 343/1991, vigente à época;
b) ausência de justificativa ou justificativa incompatível com a necessidade do órgão (nexo de causalidade) ;
c) utilização das diárias e passagens para a cidade de origem, sem atendimento do interesse público (culpabilidade) ;
d) os PCDs (evidências) 
De outra forma, os atos irregulares apontados dizem respeito à 14 viagens realizadas pelo recorrente, à cidade do Rio de Janeiro, em finais de semana, sem que fossem apresentadas as razões que justificassem os deslocamentos em dias não úteis, desrespeitando-se o art. 6º, § 3º, do Decreto 343/1991, à época vigente.
Acerca das declarações mencionadas pelo recorrente, percebe-se que foram as mesmas já juntadas e analisadas na ocasião do julgamento do Acórdão 4428/2018-TCU-Primeira Câmara:
'31. Por sua vez, as conclusões do grupo de trabalho instituído por meio da Portaria 626/2003-Anvisa (Relatório Final à peça 2, p. 17-49) não têm força suficiente a pautar a atuação desta Corte de Contas no caso concreto: este Tribunal não se encontra restrito aos trabalhos da referida apuração interna da Anvisa (neste ponto, vale ressaltar que não foram mencionadas, pelo defendente, as demais apurações empreendidas pela agência reguladora que concluíram pela existência de irregularidades nas viagens realizadas pelo Sr. Galdino, e. g. a Auditoria Operacional - relatório de 12/12/2003 à peça 1, p. 273-281 - e a tomada de contas especial - relatório final à peça 23, p. 246-262) ; e as análises realizadas pelo referido grupo de trabalho quanto às viagens realizadas pelo Sr. Galdino Guttmann Bicho são simplórias e não embasadas em qualquer comprovação de atendimento ao interesse público, não tendo sido aferidos quaisquer elementos acerca da motivação dos deslocamentos (resumem-se a cinco linhas em que é asseverado que as viagens foram regulares em razão da necessidade de realizarem-se reuniões técnicas com o INCQS) .
32. Com relação à documentação apresentada na defesa (declarações de ex-diretores da Anvisa informando acerca de reuniões do responsável junto à Fiocruz - peça 89, p. 28 - e ao Controle de Qualidade para Laboratórios de Saúde Ltda. (ControlLab) - peça 89, p. 40 -, realizadas, em sua maioria, nas datas das viagens questionadas nesta TCE; requisições de transporte - peça 89, p. 29, 34, 36, 63, 67, 70, 74, 78, 81 e 84; formulários de solicitação de viagem - peça 89, p. 30, 35, 37, 64, 68, 71, 76, 79, 82 e 85; passagens aéreas - peça 89, p. 31, 32, 33, 38, 39, 65, 66, 69, 72, 73, 77, 80, 83, 86 e 87; correspondências eletrônicas - peça 89, p. 41, 42 e 45; e ofícios - peça 89, p. 46, 49, 50 e 62) , constata-se que não são hábeis a atestar que as viagens foram realizadas sob o manto do interesse público: o responsável se esquiva de apresentar um único documento produzido em decorrência das reuniões, tampouco descreve, com um nível de detalhamento mínimo que permita verificação, os assuntos tratados durante os referidos encontros.
33. Registra-se, a bem da verdade, que foi apresentado um resumo de reunião realizada na ControlLab (peça 89, p. 58-59) , entretanto, na data do encontro (19/12/2002) , o Sr. Galdino não se encontrava no Rio de Janeiro, conforme se deflui da análise da PCD 016169 (peça 20, p. 61-63) e da relação dos participantes da Anvisa (peça 89, p. 59) , podendo-se asseverar que o responsável deslocara-se àquela cidade, partindo de Brasília/DF, somente no dia seguinte (20/12/2002) . Desta forma, o documento não se presta a atestar qualquer dos deslocamentos questionados nesta tomada de contas especial. (Acórdão 4428/2018-TCU-Primeira Câmara, relator Ministro Benjamin Zymler, Voto do Ministro Relator, peça 113) '
Por fim, cabe registrar também que, além de o recorrente não apresentar novos documentos, não há nos autos documentos e/ou informações comprobatórios do interesse público ou participação em evento de interesse da Administração, fato este que impede também a caracterização da boa-fé do responsável.
Dessa forma, a ausência de documentos confirmativos do interesse público ou participação em evento enseja o ressarcimento ao erário de despesas com diárias.
Dos argumentos do Sr. Pedro José Baptista Bernardo (peça 310) 
Quanto ao recorrente Pedro José Baptista Bernardo, à época gerente-geral de monitoramento de preços, houve a citação em decorrência da realização de 5 viagens, no ano de 2002, englobando finais de semana, com os custos suportados pela Anvisa, sem que houvesse comprovação do interesse público. Seu débito atualizado até a citação alcançou o montante de R$ 11.183,03 (peça 39) .
Em síntese, o ex-gerente de monitoramento de preços sustenta que: 
i) houve prescrição da pretensão punitiva; 
ii) o TCU acatou as razões de justificativas do ex-Diretor da Anvisa, Sr. Luiz Milton Veloso Costa (TC Processo 011.122/2003-6) , relativas a autorizações de viagem impugnadas nesta ocasião. No citado processo foi considerado plausível que o recorrente cumprisse jornada de trabalho no Rio de Janeiro às segundas e sextas-feiras;
iii) a despeito da falta de documentos, há justificativa para a realização de viagens próximo a períodos de férias, recessos de fim de ano e carnaval; e
iv) há evidência de presunção de boa-fé de sua parte;
Análise
O recorrente apresenta a tese da prescrição da pretensão punitiva, tendo em vista o prazo quinquenal da Lei 9.973/1999.
Sobre o ponto, cabe esclarecer que a pretensão punitiva do TCU se subordina ao prazo geral de prescrição de 10 anos estipulado no art. 205 da Lei 10.406/2002 (Código Civil) , cuja contagem se inicia na data de ocorrência da irregularidade sancionada e se interrompe, uma única vez, na data do ato que ordenar a citação, a audiência ou a oitiva da parte, nos termos do art. 202, inciso I, do mesmo diploma legal. Corroboram com essa tese diversos julgados.
'A pretensão punitiva do TCU subordina-se ao prazo geral de prescrição de dez anos estipulado no art. 205 da Lei 10.406/2002 (Código Civil) , cuja contagem se inicia na data de ocorrência da irregularidade sancionada e se interrompe, uma única vez, na data do ato que ordenar a citação, a audiência ou a oitiva da parte, nos termos do art. 202, inciso I, do mesmo diploma legal.' (Acórdão 10364/2017-TCU-Segunda Câmara, de relatoria do Exm. Ministro Marcos Bemquerer) 
'Quando o fato irregular, motivador da sanção, for o não alcance dos objetivos do convênio, o prazo para a prescrição da pretensão punitiva do TCU começa a fluir a partir do fim do prazo para prestação de contas, momento em que se conclui a última etapa do ajuste e o Estado deve começar a agir para defender seus interesses.' (Acórdão 5130/2017-TCU-Primeira Câmara, de relatoria do Exm. Ministro Bruno Dantas) 
'Quando o fato irregular, ensejador da sanção, tiver ocorrido menos de dez anos antes do início da vigência da Lei 10.406/2002 (novo Código Civil) , 11/1/2003, o prazo para a prescrição da pretensão punitiva do TCU (dez anos) é contado a partir dessa data.' (Acórdão 2901/2017-TCU-Segunda Câmara, de relatoria do Exm. Ministro Aroldo Cedraz) 
'A data de interrupção do prazo prescricional da pretensão punitiva do TCU é a do ato que ordenou a citação, a audiência ou a oitiva da parte, não a data da efetivação da comunicação.' (Acórdão 1638/2017-TCU-Segunda Câmara, de relatoria do Exm. Ministro José Múcio Monteiro) 
'A prescrição prevista na Lei 9.784/1999 não se aplica à atividade de controle externo. O instituto da prescrição nos processos do TCU obedece ao art. 37, § 5º, da Constituição Federal, no que tange ao ressarcimento do prejuízo, e ao art. 205 da Lei 10.406/2002 (Código Civil) , no que se refere à pretensão punitiva. Assim, quanto ao débito, a ação é imprescritível, e quanto à aplicação de sanções, ela prescreve em dez anos a contar da data de ocorrência das irregularidades.' (Acórdão 374/2017-TCU-Plenário, de relatoria do Exm. Ministro Bruno Dantas) 
'A pretensão punitiva do TCU subordina-se ao prazo geral de prescrição de dez anos indicado no art. 205 da Lei 10.406/2002 (Código Civil) , contado a partir da data da ocorrência da irregularidade sancionada, nos termos do art. 189 da referida Lei.' (Acórdão 8801/2016-TCU-Segunda Câmara, de relatoria do Exm. Ministro Marcos Bemquerer) 
'A prescrição da pretensão punitiva do TCU subordina-se ao prazo geral de prescrição disposto no Código Civil (dez anos) , contado a partir da data da ocorrência da irregularidade e interrompido pelo ato que ordenar a citação, a audiência ou a oitiva da parte.' (Acórdão 4790/2016-TCU-Primeira Câmara, de relatoria do Exm. Ministro Bruno Dantas) 
'A prescrição da pretensão punitiva do TCU é contada a partir da data de ocorrência da irregularidade sancionada, nos termos do art. 189 da Lei 10.406/2002 (Código Civil) .' (Acórdão 1441/2016-TCU-Plenário, de relatoria do Exm. Ministro Walton Alencar Rodrigues) 
Na hipótese vertente, não houve aplicação de multa, a condenação do recorrente foi em débito, cujo entendimento jurisprudencial pacífico é de que não têm caráter punitivo, possuindo, essencialmente, natureza jurídica de reparação civil pelo prejuízo causado ao erário, não sendo alcançada pelo instituto da prescrição. Portanto, são imprescritíveis, por força do art. 37, § 5º, da Constituição Federal de 1988 e da Súmula TCU 282. Nesse diapasão:
'A tese fixada pelo STF no RE 669.069 (Repercussão Geral 666) , que trata da incidência da prescrição nos débitos com a União decorrentes de ilícitos civis (prazo prescricional de cinco anos) , não alcança prejuízos que decorram de ilícitos administrativos, como a não comprovação da regular gestão de recursos públicos, que são imprescritíveis.' (Acórdão 11228/2017-TCU-Primeira Câmara, relator Ministro Benjamin Zymler) 
'A condenação em débito em processo de tomada de contas especial não tem caráter punitivo, possuindo, essencialmente, natureza jurídica de reparação civil pelo prejuízo causado ao erário, não sendo alcançada pelo instituto da prescrição da pretensão punitiva.' (Acórdão 4214/2017-TCU-Primeira Câmara, relator Ministro Benjamin Zymler) 
'O reconhecimento da prescrição da pretensão punitiva não implica o afastamento do débito, porquanto as ações de ressarcimento movidas pelo Estado contra os agentes causadores de danos ao erário são imprescritíveis, nos termos do art. 37, § 5º, da Constituição Federal e da Súmula TCU 282.' (Acórdão 76/2017-TCU-Plenário, relatora Ministra Ana Arraes) 
Súmula TCU 282: 'As ações de ressarcimento movidas pelo Estado contra os agentes causadores de danos ao erário são imprescritíveis.' (Acórdão 2166/2012-TCU-Plenário, relatora Ministra Ana Arraes) 
Assim, não há de se falar em prescrição no presente processo. 
Relativamente ao argumento de declaração do Diretor da Anvisa à época dos fatos e da realização de viagens em suposto período de férias, o recorrente apenas reitera os documentos já apresentados e analisados na ocasião Acórdão 4428/2018-TCU-Primeira Câmara e tenta justificar as viagens em finais de semana e durante o período de férias com a afirmação de que houve alteração de suas férias, mas que a Anvisa não possui tais registros.
Dessa forma, entende-se oportuno a transcrição das considerações do Ministro-Relator, no julgamento do Acórdão 4428/2018-TCU-Primeira Câmara:
'86. Em que pese a não responsabilização do ordenador das despesas (Sr. Luiz Milton Veloso Costa) referentes à concessão de passagens ao Sr. Pedro José Baptista Bernardo, não se tem por adequado adotar encaminhamento semelhante no presente momento. Na oportunidade da prolação do Acórdão 2572/2010-TCU-Primeira Câmara sequer haviam sido procedidas as apurações da Comissão de Tomada de Contas Especial da Anvisa, as quais revelaram as minúcias dos deslocamentos do responsável à cidade do Rio de Janeiro (análises à peça 17, p. 506-507, 515 e 517) : viagem na véspera do feriado de carnaval (PCD 000956) ; viagens durante o período de férias do responsável (PCD 008664 e 008945) ; e viagens em final de semana durante os recessos de Natal e Ano Novo (PCD 016201 e 016248) .
87. Embora as oportunidades que lhe foram oferecidas para tanto, o responsável não apresentou argumentos, tampouco documentos, que forneçam sequer indícios que respaldem as viagens inquinadas, não havendo como caracterizar boa-fé em viagens realizadas em finais de semana (véspera de feriados) e durante o período de gozo de férias do servidor. Repisa-se: deslocamentos que incluíssem finais de semana ou feriados deviam estar adequadamente justificados, segundo comando do Decreto 343/1991, vigente à época dos fatos.
88. Portanto, não configurada de forma objetiva a boa-fé da responsável, é cabível ao Tribunal proferir, desde logo, o julgamento de mérito pela irregularidade das contas, nos termos previstos no art. 202, § 6º, do RI/TCU, com a imputação do débito atualizado monetariamente e com a incidência dos juros de mora, de acordo com o art. 202, § 1º, do RI/TCU. (Acórdão 4428/2018-TCU-Primeira Câmara, relator Ministro Benjamin Zymler, Voto do Ministro Relator, peça 113) '
O recorrente também não juntou outros documentos comprobatórios do interesse público ou participação em evento de interesse da Administração, fato este que impede também a caracterização da boa-fé do responsável.
Pelo exposto, entende-se pelo não acolhimento das razões recursais apresentadas.
CONCLUSÃO
Em face da análise das razões recursais apresentadas, concluiu-se que:
a) não houve comprovação do interesse público na realização de viagens, especialmente considerando que foram realizadas em finais de semana para cidade de origem dos beneficiados e não há documentação comprobatória atestando o interesse do serviço;
b) não há de se falar em nulidade do julgamento do Acórdão 4428/2018-TCU-Primeira Câmara (peça 112) , pois a ausência de notificação pessoal do responsável acerca da data de apreciação do seu processo no TCU não implica cerceamento de defesa, haja vista que a publicação da pauta de julgamento no Diário Oficial da União confere publicidade ao ato processual e permite a participação dos interessados na sessão.
c) tendo em vista que a ação mencionada é de natureza civil, não há de se falar em possibilidade de afetação da decisão, pois a independência das instâncias só deixa de prevalecer quando a decisão judicial que declara a inexistência do fato ou nega sua autoria é proferida em ação de natureza criminal. Tratando-se de ação civil, prevalece a regra geral, que é a incomunicabilidade das instâncias civil, penal e administrativa.
d) a obrigação de ressarcimento ao erário prescinde de comprovação de dolo. É suficiente a quantificação do dano, a identificação da conduta do responsável que caracterize sua culpa, seja por imprudência, imperícia ou negligência, e a demonstração do nexo de causalidade entre a conduta culposa (stricto sensu) e a irregularidade que ocasionou o dano ao erário. No processo em questão, a ausência de demonstração da finalidade pública dos deslocamentos, devidamente acompanhadas de outros elementos comprobatórios, como atas de reunião, folders ou papeis de trabalho que evidenciem a efetiva participação do responsável nas atividades enseja o resssarcimento ao erário de despesas com diárias.
e) o presente processo trata de condenação em débito dos responsáveis. Nessa perspectiva, o entendimento jurisprudencial pacífico é de que não têm caráter punitivo, possuindo, essencialmente, natureza jurídica de reparação civil pelo prejuízo causado ao erário, não sendo alcançada pelo instituto da prescrição. Portanto, são imprescritíveis, por força do art. 37, § 5º, da Constituição Federal de 1988 e da Súmula TCU 282.
V - PROPOSTA DE ENCAMINHAMENTO
Ante o exposto, submetem-se os autos à consideração superior, propondo-se:
 I - conhecer do recurso de reconsideração interposto por Maria da Graça Sant Anna Hofmeister contra o Acórdão 4428/2018-TCU-Primeira Câmara, e, no mérito, negar-lhe provimento.
II - conhecer do recurso de reconsideração interposto por Pedro José Baptista Bernardo contra o Acórdão 4428/2018-TCU-Primeira Câmara, e, no mérito, negar-lhe provimento.
III - conhecer do recurso de reconsideração interposto por Galdino Guttmann Bicho contra o Acórdão 4428/2018-TCU-Primeira Câmara, e, no mérito, negar-lhe provimento.
IV - conhecer do recurso de reconsideração interposto por Franklin Rubinstein contra o Acórdão 4428/2018-TCU-Primeira Câmara, e, no mérito, negar-lhe provimento.
V - dar ciência da deliberação aos recorrentes, aos órgãos/entidades interessados e à Procuradoria da República no Distrito Federal (item 9.6) ."
É o relatório.

8.1. Adrise Lage de Mendonça (46801/OAB-DF) e outros, representando Pedro José Baptista Bernardo.  
8.2. Júlio César Soares de Souza (107255/OAB-MG) e outros, representando Maria da Graça Sant Anna Hofmeister;  
8.3. Jose Luís Wagner (17183/OAB-DF) e outros, representando Galdino Guttmann Bicho e Franklin Rubinstein;

Procuradora-Geral Cristina Machado da Costa e Silva.

TOMADA DE CONTAS ESPECIAL INSTAURADA PELA ANVISA. PREJUÍZO DECORRENTE DA CONCESSÃO DE PASSAGENS E DIÁRIAS EM DESLOCAMENTOS NOS QUAIS NÃO RESTOU COMPROVADO O INTERESSE DA ADMINISTRAÇÃO. IRREGULARIDADE DAS CONTAS. DÉBITO. PRESCRIÇÃO DA PRETENSÃO PUNITIVA. RECURSO DE RECONSIDERAÇÃO. ARGUMENTOS INSUFICIENTES PARA REFORMA DO JULGADO. CONHECIMENTO E NEGATIVA DE PROVIMENTO.

TOMADA DE CONTAS ESPECIAL (TCE)

Secretaria de Recursos (Serur); Secretaria de Controle Externo da Saúde (SecexSaude).

Em julgamento recursos de reconsideração interpostos por Maria da Graça Sant Anna Hofmeister (peça 139) , Franklin Rubinstein (peça 308) , Galdino Guttmann Bicho (peça 309) e Pedro José Baptista Bernardo (peça 310) contra o Acórdão 4428/2018-TCU-Primeira Câmara, por meio do qual o Colegiado julgou irregulares as contas dos recorrentes e imputou-lhes débito em razão de prejuízos decorrentes do recebimento indevido de passagens e diárias em deslocamentos realizados no exercício de 2002, em sua maioria, durante finais de semana e com destino às cidades de origem dos respectivos servidores, para os quais não restou comprovado o interesse da Administração.
2.	Nesta oportunidade, os recorrentes apresentam, em síntese, as seguintes razões recursais:
2.1.	Maria da Graça Sant Anna Hofmeister, ex-gerente de investigação da Anvisa, responsabilizada por seis viagens, alega que teria sido comprovado o interesse da Administração, utilizando-se dos seguintes argumentos: i) haveria um contraste entre a urgência das demandas iniciais da Anvisa e a escassez de corpo técnico para realizá-las; ii) os sistemas de infraestrutura e gestão da Anvisa seriam precários na época da criação da agência; e iii) nos primeiros anos da Anvisa, havia frequente necessidade de deslocamento dos dirigentes e dos técnicos.
2.2.	Franklin Rubinstein, ex-ouvidor da Anvisa, responsabilizado por dezessete viagens em finais de semana, alega: i) nulidade do julgamento por não ter sido notificado da data da sessão, o que teria prejudicado sua defesa; ii) precariedade da infraestrutura da Anvisa; iii) ilegalidade da cobrança por haver ação judicial; vi) ausência de previsão legal do ato ilícito autorizado pelo órgão; v) ausência de má-fé e dolo.
2.3.	Galdino Guttmann Bicho, então gerente-geral de Laboratórios de Saúde Pública da Anvisa, responsabilizado por quatorze viagens em finais de semana, repete as alegações trazidas por Franklin Rubinstein, bem como apresenta os seguintes argumentos: i) suas viagens ao Rio de Janeiro seriam imprescindíveis ao exercício de suas funções; ii) o relatório final do grupo de trabalho (criado pela Anvisa, com o objetivo de apurar as emissões de bilhetes aéreos realizadas durante o período de 2002) possuiria informações relevantes a seu favor; iii) haveria declarações dos diretores da Anvisa que comprovariam a realização de viagens para o Rio de Janeiro com o objetivo de participar de reuniões profissionais;
2.4.	Pedro José Baptista Bernardo, então gerente-geral de monitoramento de preços, responsabilizado por cinco viagens, alega que: i) teria ocorrido a prescrição da pretensão punitiva; ii) no âmbito do TC Processo 011.122/2003-6, o TCU teria acatado as razões de justificativas do ex-diretor da Anvisa, Luiz Milton Veloso Costa, relativas a autorizações de viagem impugnadas nesta ocasião; iii) haveria justificativa para a realização de viagens próximas a períodos de férias, recessos de fim de ano e carnaval; iv) haveria evidência de presunção de boa-fé de sua parte.
3.	Após examinar os arrazoados, a Secretaria de Recursos concluiu que não foram trazidos elementos suficientes para alterar a deliberação recorrida, razão pela qual, com a concordância do Ministério Público junto ao TCU, propõe o conhecimento e o não provimento dos apelos recursais.
4.	Preliminarmente, ratifico o despacho exarado no sentido de que o presente recurso merece ser conhecido, porquanto preenche os requisitos de admissibilidade previstos nos arts. 32, inciso I, e 33 da Lei 8.443/1992.
5.	Quanto ao mérito, concordo com a análise empreendida pela secretaria especializada, transcrita no relatório precedente, a qual enfrentou e afastou com propriedade cada um dos argumentos apresentados pelos recorrentes, razão pela qual incorporo seus fundamentos às minhas razões de decidir, sem prejuízo das seguintes considerações.
6.	Acerca da prescrição da pretensão punitiva desta Corte, sublinho que a decisão recorrida não aplicou multa aos responsáveis, tendo em vista o entendimento fixado por intermédio do Acórdão 1441/2016-TCU-Plenário. Consoante observado, as irregularidades ocorreram ao longo do exercício de 2002 e o ato que ordenou a citação foi de 2/5/2016, interrompendo o prazo decenal previsto no art. 205 do Código Civil. 
7.	Quanto à pretensão ressarcitória, sabe-se que há tempos este Tribunal, baseado em precedentes do STF e na interpretação do art. 37, § 5º, da Constituição Federal de 1988, tem adotado o entendimento, consolidado na súmula 282, de que "as ações de ressarcimento movidas pelo Estado contra os agentes causadores de danos ao erário são imprescritíveis". 
9.	Ocorre que, recentemente, o Supremo Tribunal Federal (STF) , ao julgar o Recurso Extraordinário 636.886/AL, em abril de 2020, fixou, com repercussão geral, o seguinte enunciado para o Tema 899: "É prescritível a pretensão de ressarcimento ao erário fundada em decisão de Tribunal de Contas".  
10.	Entendo que esse recente julgado do STF deve ensejar a revisão da jurisprudência deste Tribunal. No entanto, reconheço que, nos moldes em que foi fixada a tese da Suprema Corte, existem muitas dúvidas e lacunas a serem sanadas.	Ademais, a decisão ainda é passível de modificação mediante Embargos de Declaração, possibilitando o esclarecimento dessas questões ou mesmo a modulação de efeitos, com impacto nos processos em curso. 
11.	Até que sobrevenham todos esses esclarecimentos e definições, tenho me curvado à compreensão dos meus pares pela manutenção, por ora, do entendimento que há anos vem sendo adotado pelo TCU e pelo próprio STF, no sentido de considerar imprescritíveis as ações de ressarcimento ao erário. 
12.	Não se trata, cabe registrar, de desrespeito ou ignorância ao entendimento firmado pela Suprema Corte. Apenas entendo que, considerando a indefinição e a possibilidade de modulação da decisão, não seria produtivo, e causaria enorme incerteza, se este Tribunal revisse sua atuação e logo depois a alterasse novamente. 
13.	Quanto aos argumentos de mérito apresentados pelos recorrentes, sublinho que eles foram devidamente enfrentados no voto condutor do Acórdão 4428/2018-TCU-Primeira Câmara. A Serur reforçou a análise já realizada pelo relator a quo, enfatizando que, nesta oportunidade, não foram apresentados documentos capazes de comprovar o interesse público das viagens pagas com recursos federais, nos finais de semana, muitas vezes para terra natal do servidor favorecido.
14.	Não merece guarida o argumento acerca da legalidade do procedimento adotado pela Anvisa para a concessão dessas passagens. A inexistência de normativos na agência, a precariedade dos sistemas e infraestrutura de pessoal e gestão não podem ser aceitos como justificativa para despesas fora do interesse público.
15.	Sublinho que não cabe ao TCU provar que as viagens ocorreram em interesse particular para que possa decidir dessa forma. Os indícios são vários e contundentes, suficientes para justificar o questionamento, os quais poderiam ter sido descaracterizados pelo beneficiário das despesas glosadas, o que não ocorreu. Ademais, são de pouca utilidade as declarações de terceiros eventualmente apresentadas, pois têm baixo valor probatório.
16.	Exige-se, em observância aos mais valiosos princípios da administração pública, que processos de concessão de diárias e passagens contenham, no mínimo, todos os documentos necessários para comprovar não só o deslocamento do servidor, mas também a efetiva participação do beneficiário em atividades ou serviços afetos ao interesse público.  
17.	Quanto aos demais argumentos, acato na íntegra a análise contida nos pareceres precedentes. Vale ressaltar que a decisão recorrida condenou onze servidores da Anvisa ao recolhimento do débito decorrente do recebimento indevido de passagens e diárias. Desses, sete responsáveis já recolheram ou estão recolhendo parceladamente o débito, conforme comprovantes acostados aos autos.
18.	Sendo assim, ante a ausência de elementos capazes de alterar o juízo anteriormente formulado, não é possível reformar o julgado, como pretendem os recorrentes.
19.	Feitas essas considerações, entendo que se deve conhecer e negar provimento ao presente recurso, mantendo-se inalterada a deliberação ora combatida.
	Ante o exposto, voto por que o Tribunal adote o Acórdão que ora submeto à deliberação deste Colegiado.
TCU, Sala das Sessões Ministro Luciano Brandão Alves de Souza, em tagDataSessao.
Ministro BRUNO DANTAS 
Relator